臺北高等行政法院判決　　　　　　　　　　　　　　　九十一年度簡更一字第一號
　　　　　　　　　　　　　　　.
　　原　　　告　甲○○
　　訴訟代理人　己○○
　　被　　　告　桃園縣楊梅鎮公所
　　代　表　人　乙○○鎮長）.
　　訴訟代理人　王年柿律師
右當事人間因廢棄物清理法事件，原告不服臺灣省政府中華民國八十九年七月十三日
八九府訴二字第一二六三七三號再訴願決定，提起行政訴訟，本院判決後（案號八十
九年度簡字第三十九號），原告不服，提起上訴，經最高行政法院將原判決廢棄，發
回本院更為判決如左：
    主  文
原告之訴駁回。
訴訟費用由原告負擔。
    事  實
緣原告甲○○承租之坐落桃園縣楊梅鎮秀才窩一八一─二地號土地，經被告桃園縣楊
梅鎮公所所屬稽查人員於民國（下同）八十八年九月十七日下午十五時許，查獲任意
堆置建築廢棄物及垃圾，據以裁處罰鍰一萬銀元（折合新臺幣三萬元），原告不服，
提起訴願，經桃園縣政府於八十八年十二月二十四日以八八府訴字第二五○二四號訴
願決定書駁回，又提起再訴願，亦遭駁回，遂提起行政訴訟，經本院八十九年度簡字
第三十九號為「再訴願決定、訴願決定及原處分均撤銷。訴訟費用由被告負擔。」之
判決，被告就駁回部分不服，提起上訴，經最高行政法院將原判決廢棄，遂發回本院
更為判決。茲摘敘兩造訴辯意旨如左：
壹、原告起訴主張略謂：
一、聲明：
(一)、再訴願決定、訴願決定及原處分均撤銷。
(二)、訴訟費用由被告負擔。
二、理由：
(一)、本件被告對原告連續處罰六次，原告因不熟悉法令，僅對其中一次提出訴願及行
    政訴訟，惟被告係對原告就同一事件為處罰，則被告之行政處分既屬違法不當，
    依改制前行政法院四十四年判字第四十號判例意旨：「行政官署對其已為之行政
    行為發覺有違誤之處，而自動更正或撤銷者，並非法所不許。」依上以觀，被告
    應主動將其對原告之六次處罰全部自動更正撤銷，方符法制。
(二)、按原告所承租坐落桃園縣楊梅鎮秀才窩一八一─二地號土地，該土地上原告原有
    之房屋於八十六年二月九日因發生火災而焚燬，原告遂未居住在該地，而該土地
    上嗣後亦僅種植樹木，是原告僅須偶而到前開土地現場巡視即可，並無預料該土
    地會遭他人傾倒事業廢棄物。次按土地承租人固然有保管租賃物之義務，惟此義
    務係對出租人所負之義務，並非對被告所負之義務。又傾倒廢棄物者，均係將其
    裝載廢棄物之車輛四處行駛，不分晝夜，車輛行駛到無人處之土地、空地、河川
    地、海濱、山坡，無論是私有地或公有地，均伺機予以傾倒之。甚至直接傾倒在
    鄉間公有之既成道路上或公有既成道路之路旁，亦常見之。偷倒廢棄物之人，其
    車上所載之廢棄物，在未傾倒時，無人包含原告在內可以阻擋或提出質疑其將傾
    倒於何處。原告及任何人、老百姓均無法預見自己之土地將被他人不預期傾倒廢
    棄物，因此，原告所承租之土地，猝然間遭訴外人丁○○、丙○○傾倒建築廢棄
    物，原告係無法預料，也無從預防，則原告並無「應注意而能注意」土地不遭丁
    ○○、丙○○傾倒廢棄物之情形，從而原告並無過失行為可言。原告既無法預料
    有人會在該土地上傾倒廢棄物，而鎮日守候在該土地上，被告謂訴外人丁○○、
    丙○○在原告之土地上傾倒廢棄物，原告有過失之責，此係期待一般人負責所無
    法預防之事，顯非有理。
(三)、原告並未令原告之子管理該承租之土地，該土地於訴外人丁○○、丙○○傾倒事
    業廢棄物後，又縱火燃燒廢棄物，原告之子獲悉後，駕駛怪手予以撲滅，原告既
    未將土地交由兒子使用，丁○○、丙○○於傾倒該廢棄物後，旋即遭警方當場查
    扣而裁罰，是偷倒該建築事業廢棄物者，既已查獲而明瞭並非原告所堆置，亦非
    獲原告之同意而堆置，自無仍處罰原告之理由。
(四)、被告認原告於事實欄所述時、地堆置建築廢棄物，以原告違反行為時廢棄物清理
    法第十五條規定提出告發，並依該法第二十四條科處原告罰鍰。惟查廢棄物清理
    法所稱之廢棄物有二種，即一般廢棄物及事業廢棄物。而事業廢棄物又分為有害
    事業廢棄物及一般事業廢棄物；垃圾、糞尿、動物屍體或其他非由事業機構所產
    生之廢棄物為一般廢棄物，由事業機構所產生之廢棄物為事業廢棄物（廢棄物清
    理法第二條規定參照）。一般廢棄物之清除依行為時廢棄物清理法第七條規定，
    垃圾應由執行機關清除，建物拆除後所遺留者，則由原所有人、管理人或使用人
    清除。同法第八條並規定一般廢棄物之清除、處理之運輸、貯存、工具、方法、
    設備應符合主管機關或執行機關之規定，違反第七條、第八條就一般廢棄物清理
    之規定者，依同法第二十三條之規定處四百元以上一千五百元以下罰鍰。依據上
    揭規定，一般個人所產生之垃圾及非事業機構所產生之廢棄物，縱然是建築物拆
    除後之廢棄物，仍然屬於一般廢棄物，而非事業廢棄物，只能依該法第七條、第
    八條、第二十三條之規定裁罰。又查由事業機構所產生之廢棄物，其清除之方法
    ，依同法第十三條規定，有自行清除、共同清除及委託清除三種。而同法第十五
    條及第二十四條所規定者，係指產生事業廢棄物之事業機構對於其所產生之事業
    廢棄物，違反清理之規定而予以處罰之規定。換言之，非產生事業廢棄物之個人
    ，依法既然不負責清理非其所產生之事業廢棄物，當然不受該法第十五條、第二
    十四條規定之處罰。本件建築廢棄物既係事業廢棄物，又非原告所產生，原告並
    不負清理之責，則被告依廢棄物清理法第十五條、第二十四條之規定對原告裁罰
    ，顯然違法不當。
貳、被告答辯主張略謂：
一、聲明：
(一)、駁回原告之訴。
(二)、訴訟費用由原告負擔。
二、理由：
    按原告對於系爭土地為其租用管理而發現有未經主管機關許可，堆置廢棄物之情
    事，供承不諱，並有現場照片及當場查獲傾倒垃圾之卡車司機丙○○証明屬實。
    原告之子己○○（即本件原告之訴訟代理人）在鈞院前審九十年五月九日下午庭
    訊時，亦承認有原告之次子所有可使用之怪手在系爭土地現場，是原告辯稱未曾
    同意他人堆置廢棄物即不足採信。本件證人即卡車司機丙○○在鈞院前審證稱其
    有去倒垃圾，是張先生叫其去倒垃圾云云。蓋二部貨車之司機於警局時皆供稱係
    原告之子同意渠等傾倒垃圾，而系爭土地係原告所承租，並由原告之子使用收益
    ，原告之子同意丙○○等傾倒垃圾，亦有原告之子所有尚可使用之挖土機放置於
    現場，原告承租之土地既由其子實際管領，則其子實乃原告之輔助占有人。今原
    告之子同意丙○○等傾倒垃圾，被告以居於承租人地位之原告違反廢棄物清理法
    第十五條規定，並依同法第二十四條規定裁罰，並無違誤。
    理  由
一、按「事業廢棄物之貯存、清除或處理方法及設施，應符合中央主管機關之規定。
    」「貯存、清除或處理一般事業廢棄物，違反第十五條規定者，處二千元以上一
    萬元以下罰鍰。經通知限期改善，仍未遵行者，按日連續處罰。」為行為時廢棄
    物清理法第十五條及第二十四條所明定。雖上開法條未明定受處罰之對象，然觀
    乎行為時廢棄物清理法第十三條第一項規定，事業廢棄物之清除、處理，包含(1)
    自行清除、處理；(2)共同清除、處理；(3)委託清除、處理；(4)境外處理；(5)其他
    經中央主管機關許可之方式等，非僅自行清除、處理一途，則產生事業廢棄物之
    事業機構、共同清除處理機構、受託清除處理機構、輸出境外處理者、其他參與
    或授意事業廢棄物之清除處理者（如仲介清除處理廢棄物者、事業廢棄物掩埋場
    址之土地所有人、管理人或使用人），均應遵守中央主管機關之規定從事有害事
    業廢棄物之貯存、清除或處理，一經違反者，即可依行為時廢棄物清理法第十五
    條及第二十四條規定加以裁罰，若僅限「產生事業廢棄物之事業機構」始得有行
    為時廢棄物清理法第十五條規定之適用，無異使「事業廢棄物貯存清除處理方法
    及設施標準」形同具文，而無以達成廢棄物清理法「有效清除、處理廢棄物，改
    善環境衛生，維護國民健康」之立法目的（廢棄物清理法第一條規定參照），故
    原告主張僅限「產生事業廢棄物之事業機構」始為受罰對象乙節，要無可採。
二、另按「本標準專用名詞定義如左：六、建築廢棄物：指營建或拆除建築物或其他
    工程所產生之廢棄物。」「一般事業廢棄物之貯存方法，應符合左列規定：一、
    貯存地點．．．不得有廢棄物飛揚、逸散、滲出、污染地面或散發惡臭情事。」
    亦分別為行為時事業廢棄物貯存清除處理方法及設施標準第二條第六款、第九條
    第一款所規定。原告雖主張建築廢棄物不屬一般事業廢棄物乙事，惟查廢棄物之
    認定並非以其末端處置方式認定，而是以該批物質之來源為之；經查本件之廢棄
    物，依照片所示，有模板，建築木條，顯係營建或拆除建築物或其他工程所產生
    之廢棄物，應為建築廢棄物無訛，依上開標準規定建築廢棄物則為一般事業廢棄
    物，原告主張亦有誤解。是以本件建築廢棄物進行回收再利用前，其貯存、清除
    、處理過程，仍應符合「事業廢棄物貯存清除處理方法及設施標準」之規定。
三、經查，原告甲○○承租之坐落桃園縣楊梅鎮秀才窩一八一─二地號土地，經被告
    桃園縣楊梅鎮公所所屬稽查人員於八十八年九月十七日下午十五時許，查獲任意
    堆置建築廢棄物及垃圾等情，有告發單（附於被告所提九十二年九月二十九日狀
    ）及照片（附於被告九十三年三月二十四日狀），並經當日稽查人員戊○○到庭
    證述屬實，本件原告對於系爭土地為其租用管理而發現有未經主管機關許可，堆
    置廢棄物之情事，亦供承不諱。至於在九十二年九月二十九日當日之現場，並無
    警方制作之筆錄，此有證人即現場稽查人員戊○○於本院九十三年三月九日準備
    程序作證屬實，經本院向桃園縣政府警察局楊梅分局函調筆錄，經該分局函復無
    報案紀錄等資料，亦有該分局九十二年十二月十日楊警分刑字第○九二八○二五
    三五九號函可稽，另詳閱函調之台灣桃園地方法院檢查署八十八年度偵字第一六
    三○六號偵查卷內，亦確無警訊筆錄。另證人戊○○又證稱當日稽查紀錄表係由
    桃園縣環保局人員制作，惟經被告具狀陳報，已無法取得，此有被告九十三年三
    月二十四日陳報狀可稽，上開證據均無從調查，附此敘明。而原告對現場有推放
    廢棄物並不爭執，是以在八十八年九月十七日稽查當日，確有如被告九十三年三
    月二十四日狀所附照片所示之建築廢棄物棄置於現場，應可認定。此外本件係依
    據九十二年九月二十九日稽查當所查得堆置垃圾依廢棄物清理法第十五條及第二
    十四條前段之規定處罰，並非依同法第二十四條後段經通知限期改善未遵行，所
    為按日連續處罰者，此有上開告發單及證人戊○○之證言可證，並為被告於九十
    二年九月二十九日答辯狀釋明在案，均附此敘明。
四、另按司法院大法官會議釋字第二七五號解釋已明示「人民違反法律上之義務而應
    受行政罰之行為，法律無特別規定時，雖不以出於故意為必要，仍須以過失為其
    責任條件。但應受行政罰之行為，僅須違反禁止規定或作為義務，而不以發生損
    害或危險為其要件，推定為有過失，於行為人不能舉證證明自己無過失時，即應
    受處罰」，經查：
(一)、系爭土地上自八十八年八月二十三日均有廢棄物棄置，經被告六次裁罰，此有被
    告九十二年九月二十九日答辯狀所附附表及各告發單、處分書及各該函可稽，本
    件係第五次，其他各次原告並未提出行政爭訟，此為原告所自認，是以本件係就
    九十二年九月二十九日稽查之事實而論述，其他各次稽查所得之證據亦足以作為
    認定本件違規事實之佐證，先此敘明。
(二)、經查，在第二次即八十八年九月二日稽查時，確曾發現行為人即卡車司機丙○○
    及丁○○傾倒垃圾，此有該二人之告發單、處分書附於本院發回前審卷五十三至
    五十六頁可稽，原告於丙○○及丁○○傾倒垃圾後，確曾命其子張瓊賢開怪手到
    場滅火，此經原告於本院九十三年三月九日準備程序中陳述屬實，核與原告之兒
    子己○○在發回前本院原審九十年五月九日下午庭訊時承認現場有其二哥（原告
    之次子）所有可使用之怪手在現場等情相符，參以證人即卡車司機丙○○在原審
    證稱：我有去倒垃圾，張先生說那是他所有的土地，張先生叫我去倒的垃圾．．
    ．，那天去警局張先生也有去，罰單上有寫張先生之名字。」則證人丙○○雖供
    證不認識原告，但不能證明證人丙○○不認識原告之兒子，應可知九十二年九月
    二日原告之兒子同意其傾倒垃圾，雖九十二年九月二日系爭土地遭第二次傾倒時
    原告之子之同意行為，並無從證明原告就本次（第五次）九十二年九月二十九日
    傾倒具有故意，惟原告就系爭土地於九十二年九月二日稽查時顯已知悉被傾倒垃
    圾之情事，但卻未採取迅速有效之制止或排除手段（例如通知警察或環保機關以
    公權力制止或以路障圍籬阻斷車輛進入），致系爭土地陸續又遭堆置建築廢棄物
    ，造成污染，則本件九十二年九月二十九日違規行為事實之發生，原告雖非故意
    ，亦因原告顯然欠缺一般人之注意而有重大過失。尤以建築事業廢棄物之任意堆
    置掩埋，近年已在媒體諸多報導，土地所有人對於其管理之土地保持應課以更高
    之注意義務，原告任令他人在其管理之土地上違法堆置廢棄物，其行政責任自難
    免除（最高行政法院八十九年度判字第二八八九號判決意旨參照），原告主張其
    係被害人，無違規責任云云，自不可採。
(三)、至於上開台灣桃園地方法院檢查署八十八年度偵字第一六三○六號檢察官之不起
    訴處分係針對原告違反廢棄物清理法第二十二條規定可處原告一年以上五年以下
    有期徒刑，得併科罰金之刑事責任罪行，而本件係以原告違反廢棄物清理法第十
    五條規定，應依同法第二十四條規定處二千元以上一萬元以下罰鍰之行政違規責
    任行為，二者構成要件既不相同，且前者之刑事責任係以故意為責任要件，後者
    之行政責任依司法院釋字第二七五號解釋意旨，非但包括故意行為，過失行為亦
    應處罰。尤其是行政訴訟之判決依法可以自行認定事實，不受刑事判決之拘束，
    最高行政法院著有判例可循。原告徒以刑事已經不起訴處分主張無責任云云，殊
    不足採。
五、從而，被告依首揭規定，裁處罰鍰一萬銀元（折合新臺幣三萬元），並無不合。
    一、再訴願決定遞予駁回，亦無違誤，均應予維持。本件原告之訴為無理由，應
    予駁回。
據上論結，本件原告之訴為無理由，爰依行政訴訟法第九十八條第三項前段，判決如
主文。
中　　　華　　　民　　　國　　九十三　　年　　　四　　　月　　　六　　　日
                                臺 北 高 等 行 政 法 院  第 五 庭
                                                     法  官　劉介中
右為正本係照原本作成。
本件以訴訟事件所涉及之法律見解具有原則性者為限，始得於本判決送達後二十日內
向本院提出上訴狀並表明上訴理由，如已於本判決宣示後送達前提起上訴者，應於判
決送達後二十日內補具上訴理由（均按他造人數附繕本），且經最高行政法院許可後
方得上訴。
中　　　華　　　民　　　國　　九十三　　年　　　四　　　月　　　六　　　日
                                                     書記官  黃明和
